【裁判字號】    99,國,21
【裁判日期】    991215
【裁判案由】    回復原狀等
【裁判全文】
臺灣臺中地方法院民事判決  99年度國字第21號
原      告  吳心
訴訟代理人  蔡子俊
被      告  臺中縣沙鹿鎮公所
法定代理人  蘇麗華
訴訟代理人  李慶松律師
上當事人間回復原狀等事件，本院於99年11月24日言詞辯論終結
，判決如下：
    主      文
原告之訴駁回。
訴訟費用由原告負擔。
    事實及理由
壹、程序方面：
一、按依國家賠償法請求損害賠償時，應先以書面向賠償義務機
    關請求之；賠償義務機關拒絕賠償，或自提出請求之日起逾
    30日不開始協議，或自開始協議之日起逾60日協議不成立時
    ，請求權人得提起損害賠償之訴，國家賠償法第10條第1項
    與第11條第1項前段分別定有明文。經查，本件原告於民國
    99年4月20日以國家賠償請求書向被告請求賠償遭拒一節，
    有被告99年6月9日沙鎮行字第0990008561號函與臺中縣沙鹿
    鎮公所拒絕賠償理由書附卷可稽，是原告提起本件國家賠償
    事件訴訟，於法並無不合，應予准許，合先敘明。
二、又原告請求之事項是否屬於民事訴訟審判範疇，應以原告請
    求之訴訟標的法律關係為判斷，若原告請求之訴訟標的法律
    關係為民事權利之請求，縱使其主張之原因事實中涉及行政
    爭訟事項，仍應屬於民事法院得受理審判之範疇。本件原告
    起訴主張：被告於將臺中縣沙鹿鎮○○○段○路厝小段57-6
    地號土地變更為計畫道路用地的程序，有國家賠償法第2條
    第2項後段之事實，因而請求回復原狀及賠償系爭土地跌價
    損失、健康損害等情，本院審酌原告請求之原因事實，並非
    單純就系爭土地變更為計畫道路用地的程序有所爭議，而係
    主張被告有前揭國家賠償法第2條第2項後段之情事而請求損
    害賠償，故本件仍屬私法關係所生之爭議，仍屬民事訴訟審
    判之範疇，被告抗辯原告主張系爭土地回復原狀部分屬行政
    爭訟範圍，應屬誤會，併予敘明。
貳、實體方面：
一、原告主張：
(一)緣原告從事建築營造業，93年間原告欲購買坐落臺中縣沙鹿
    鎮○○○段○路厝小段57-7地號（包含現今57-40地號，當
    年並未分割有此57-40地號）土地，單價約每坪新臺幣（下
    同）4至5萬元間，但因當年道路規劃是同小段57-6地號土地
    （下稱系爭土地），為57-7地號土地面臨道路之咽喉關鍵，
    影響57-7地號土地開發價值甚鉅。經評估後，原告認為必須
    先設法購買到系爭土地，以利57-7地號土地的開發進行，雖
    然系爭土地只有區區3平方公尺，卻耗費原告鉅大心力，奔
    走交涉，而得以在93年底費價30萬元向共有的三位訴外第三
    人購得系爭土地。不意，最後原告卻未能順利購得57-7地號
    土地，只得將系爭土地暫時閒置。
(二)98年12月間原告友人知悉原告在該條15公尺寬道路旁邊有此
    住宅用地，認為該區域土地價值已經翻倍上漲至每坪8至9萬
    元以上，且該區域土地開發欣欣向榮，系爭土地應該可以賣
    得60萬元以上之價金，乃熱心向原告招攬，並代為查詢地政
    資料。不料，最後竟赫然發現系爭土地已經遭被告先以移動
    道路中心樁位置，再於94年12月2日將系爭土地變更為計畫
    道路用地，並且已經逕自將系爭土地開闢為道路在案。如此
    種種不合理不合法的作為，竟然全部沒有任何隻字片語通知
    原告知悉，致使原告在毫無所悉的情況下，系爭土地就已經
    遭到被告佔用。
(三)雖然說政府開闢道路是造福公眾之事，但被告先以逕自移動
    道路中心樁位置，再將系爭土地變更為計畫道路用地的程序
    實在讓人無法認同。首先，系爭土地與道路對面已經完成多
    年的建築物距離就是留有規劃的道路寬度15公尺，被告後來
    移動道路中心樁位置，導致變更土地使用，除了使原告耗費
    心力鉅資購得的土地，一夕暴落，變成道路用地外，而且也
    使得在道路對面購屋的民眾，變成沒有面臨道路的窘境，嗣
    後該等屋主又要跟原地主發生用地糾紛。故原告先位訴之聲
    明第一項請求將系爭土地回復原狀為住宅用地，以減少當地
    道路兩旁用地之紛爭。
(四)另被告此項變更道路中心樁案件，早就已經定案，變更道路
    新路幅的地籍資料也全部在92年4月底前建置完成。其中，
    與系爭土地相鄰之南面道路土地，被告早在79年10月2日即
    已徵收完畢，而系爭土地相臨北面之道路地籍變更登記，全
    部於92年4月23日均已經逕自分割登記完成，卻唯獨疏漏系
    爭土地此段長約50公尺部分道路，在同一個移動中心樁變更
    案件中，卻疏失延遲於最後的相鄰北面之道路土地達2年8個
    月後，即於原告93年底購買系爭土地約1年後的94年12月2日
    才辦理土地分割變更地籍資料，被告此項疏失延誤就是造成
    原告會認定系爭土地仍是住宅用地，而以高價購買之原因，
    被告當然必須對此項延誤負擔全部責任，因而造成原告經濟
    損失，被告當然必須賠償。被告若要移動系爭土地前的道路
    中心樁位置，而變更系爭土地使用，最慢即應在92年4月23
    日與相鄰北面道路土地同時完成分割地籍登記。若果如此，
    原告也不會於93年底還陷於錯誤，以高價購買此筆道路用地
    ，進行購地投資。故基於因果關係，因被告怠忽執行職務，
    致原告受此損失，被告自應負責賠償，若認為原告先位訴之
    聲明第一項請求將系爭土地回復原狀，執行上有所困難，被
    告應賠償原告購買系爭土地財產的損失，才屬允當。而因為
    該區域土地又上漲翻倍，原告請求至少60萬元之財產損失賠
    償，應至為公允。
(五)被告未通知原告知悉，就直接偷用系爭土地開闢道路，造成
    既成事實，如此行徑如何能令人民認同？何況被告竟然對分
    割後的同小段57-40地號土地，於95年6月15日以買賣方式完
    成徵地，卻對更在道路中間擁有系爭土地所有權的原告置之
    不理，逕自竊佔系爭土地使用。被告此項作為除了疏失延誤
    外，亦猶如強盜一般，因而除造成原告財產損失外，更使原
    告夜夜難以成眠，嚴重影響原告之健康，原告對受此人禍實
    在無法完全表達自己的憤怒、失望、焦慮、挫折於萬一。因
    此，被告除應該回復原狀或賠償原告財產實質損失外，更應
    該賠償原告所遭受的健康傷害。據此，原告請求被告賠償30
    萬元，作為原告的健康傷害賠償金，應予准許。
(六)當原告依據國家賠償法規定向被告提出請求後，被告對事實
    經過均未否認，卻連協調會也未開，即以其依法執行為由，
    逕行判定「應予拒絕賠償」之決定。事實上，被告一昧耍賴
    ，否認其行為其實已經完全符合國家賠償法第2條第2項後段
    「公務員怠於執行職務，致人民自由或權利遭受損害者」也
    應負損害賠償之規定，企圖脫責，且被告在拒絕賠償理由書
    中亦自稱「本案開闢15-50-3計畫道路時，早期由清水地政
    事務所提供之土地徵收清冊辦理徵收，後期由清水地政事務
    所提供逕為分割圖由本所造冊辦理價購，其土地徵收開闢計
    畫道路乃屬合法行為」等語。但卻迴避論及對原告所有系爭
    土地不只沒有獲得被告徵收或者價購之事實，甚至連告知原
    告也沒有，如何能說被告是依法有據，被告如此竊佔原告土
    地開闢道路，如何能認定被告行為是合法的依法，被告如何
    能就此免責，如此行徑實難令人干服。
(七)綜上，爰依國家賠償法之規定，先位聲明：被告應回復原告
    所有坐落台中縣沙鹿鎮○○○段○路厝小段57-6地號土地為
    住宅用地。被告應給付原告30萬元，及自起訴狀繕本送達翌
    日起至清償日止，按年息百分之5計算之利息。備位聲明：
    被告應給付原告90萬元，及自起訴狀繕本送達翌日起至清償
    日止，按年息百分之5計算之利息。
二、被告則以：
(一)按都市計畫法第26條規定：都市計畫經發布實施後，不得隨
    時任意變更。但擬定計畫之機關每三年內或五年內至少應通
    盤檢討一次，依據發展情況，並參考人民建議作必要之變更
    。對於非必要之公共設施用地，應變更其使用。前項都市計
    畫定期通盤檢討之辦理機關、作業方法及檢討基準等事項之
    實施辦法，由內政部定之。第27條規定：都市計畫經發布實
    施後，遇有左列情事之一時，當地直轄市、縣（市）（局）
    政府或鄉、鎮、縣轄市公所，應視實際情況迅行變更：
    一、因戰爭、地震、水災、風災、火災或其他重大事變遭受
        損壞時。
    二、為避免重大災害之發生時。
    三、為適應國防或經濟發展之需要時。
    四、為配合中央、直轄市或縣（市）興建之重大設施時。
    前項都市計畫之變更，內政部或縣（市）（局）政府得指定
    各該原擬定之機關限期為之，必要時，並得逕為變更。
(二)由都市計畫法第26條、第27條規定可知，原告主張其所有坐
    落臺中縣沙鹿鎮○○○段○路厝小段57-6地號土地，應回復
    其地目為住宅用地一節，無論有無理由，其係屬應依都市計
    畫法規定辦理之事項，且此部分若有爭執屬於行政處分，亦
    屬行政爭訟之範圍，因此原告提起本件民事訴訟，顯有違誤
    ，自應予以駁回原告之訴。
(三)另原告對被告機關請求國家賠償，自應由其舉證證明被告機
    關之公務員於執行職務時，有因故意或過失不法侵害原告之
    自由或權利，或被告機關之公務員怠於執行職務，致其自由
    或權利遭受損害時，被告機關方需負國家賠償之責。經查，
    本件系爭土地，目前仍登記為原告所有，地目旱，被告機關
    於96年間辦理土地徵收補償時，雖就系爭土地未辦理徵收，
    惟此難認原告有何權利受侵害，甚且原告主張其於93年底陷
    於錯誤以高價購買系爭土地，顯係被告機關怠於執行職務致
    其受有損失云云。惟查，政府機關徵收土地需依土地徵收條
    例等法律規定，並衡量政府之財政支出辦理，因此被告機關
    於92年間未辦理徵收系爭土地，並未侵害原告任何權利，且
    原告購買土地係屬私法行為，其購買之原因或動機為何，不
    止一端，購買土地後或因地價漲跌或因土地重劃等情，而有
    受益或受損之情形，此乃自由經濟市場機制使然，與被告並
    無任何關聯，原告主張其購買系爭土地損失60萬元係因被告
    機關之怠於執行職務所致一節，更屬無據。並聲明：原告先
    位之訴及備位之訴均駁回。
三、得心證之理由：
(一)原告主張系爭土地為其所有，現為計畫道路用地並闢作道路
    使用之事實，業據其提出地籍圖、土地所有權查詢資料、現
    場照片等件為證，復為被告所不爭執，堪信為真實。
(二)按公務員於執行職務行使公權力時，因故意或過失不法侵害
    人民自由或權利者，國家應負損害賠償責任。公務員怠於執
    行職務，致人民自由或權利遭受損害者亦同。國家賠償法第
    2條第2項定有明文。依上開規定，國家機關依國家賠償法負
    賠償責任，係以其所屬公務員行使公權力之行為，具違法性
    為前提要件。又按法律規範之目的在保障人民生命、身體及
    財產等法益，且對主管機關應執行職務行使公權力之事項規
    定明確，該管機關公務員依此規定對可得特定之人負有作為
    義務已無不作為之裁量空間，倘該管機關公務員因故意或過
    失怠於執行職務或拒不為職務上應為之行為，致特定人之自
    由或權利遭受損害，被害人方得本於國家賠償法向國家請求
    損害賠償。
(三)原告主張：被告逕自移動道路中心樁位置，再將系爭土地變
    更為計畫道路用地，使系爭土地價值暴落，也使得在道路對
    面購屋的民眾沒有面臨道路而發生用地糾紛，故請求被告將
    系爭土地回復原狀為住宅用地，且被告未通知原告即違法占
    用系爭土地開闢道路，造成原告受有30萬元之健康損害及60
    萬元之系爭土地賣價損失等語，被告則以：系爭土地使用地
    目變更屬依都市計畫法規定辦理之事項，被告機關未辦理徵
    收系爭土地，並未侵害原告任何權利，原告主張上開損失、
    損害亦非被告機關之怠於執行職務所致等語置辯。按有關都
    市計劃中土地使用規劃之變更，應基於現在及既往一定地區
    內有關都市生活之經濟、交通、衛生、保安、國防、交教、
    康樂等情況，並預計25年內之發展情形，按規定綜合檢討，
    而都市計畫經發布實施後，不得隨時任意變更。但擬定計畫
    之機關每3年內或5年內至少應通盤檢討一次，依據發展情況
    ，並參考人民建議作必要之變更。對於非必要之公共設施用
    地，應變更其使用。都市計畫法第3、5條、第26條第1項分
    別定有明文。是以都市計劃經發佈實施後，不得任意變更，
    人民固得提出變更之建議，但應否變更原計劃，仍應由擬定
    計劃之機關，依職權斟酌實際情況，自由裁量，非人民所得
    強求。查系爭土地雖已變更為計畫道路用地，然變更與否乃
    擬定機關審酌前揭情況依職權自由裁量之，原告主張被告先
    以移動道路中心樁位置，再於94年12月2日將系爭土地變更
    為計畫道路用地並開闢為道路，種種不合理不合法的作為云
    云，並未說明究係違反何項法規或程序，亦未舉證證明被告
    有何違法或怠於執行職務之處，尚難推認系爭土地變更為計
    畫道路用地之程序中，被告有何違法或怠於執行職務之處，
    是被告就系爭土地變更為計畫道路用地一節，乃屬其行政裁
    量權之行使，難認有何故意或過失侵害原告權益可言，是以
    ，原告請求被告將系爭土地回復原狀為住宅用地，洵非有據
    。至原告主張其因被告上開行為對原告健康造成傷害一節，
    亦未據其舉證以實其說，且被告就系爭土地變更為計畫道路
    用地之程序中，難認有何故意或過失侵害原告權益可言，業
    如前述，則原告請求被告賠償30萬元健康傷害賠償金，亦無
    理由。從而，原告先位聲明訴請被告應回復系爭土地為住宅
    用地，並請求被告應給付原告30萬元，及自起訴狀繕本送達
    翌日起至清償日止，按年息百分之5計算之利息，不應准許
    ，應予駁回。
(四)原告主張系爭土地相鄰南面土地，被告業於79年10月2日徵
    收完畢，系爭土地相臨北面道路地籍變更登記均於92年4月
    23日均已經逕自分割登記完成，卻唯獨疏漏系爭土地，遲至
    原告93年底購買系爭土地後之94年12月2日才辦理土地分割
    變更地籍資料，造成原告會認定系爭土地仍是住宅用地而高
    價購買之，因而造成原告受有60萬元賣價損失等語，惟查，
    原告自承其於93年間欲購買同段57-7地號土地，因當年「道
    路規劃」是系爭土地，為57-7地號土地面臨道路之咽喉關鍵
    ，影響57-7地號土地開發價值甚鉅，經評估後始購買得系爭
    土地以利57-7地號土地的開發進行等情，則於原告購買系爭
    土地之初，即已認知系爭土地為道路規劃，影響57-7地號土
    地開發價值，經評估後購買之，並非以系爭土地為住宅用地
    規劃而購買之，原告主張其陷於錯誤高價購買系爭土地云云
    ，尚有矛盾。雖系爭土地於原告購買時未辦理徵收或土地分
    割變更地籍資料，然行政機關是否徵收私有土地，乃由其本
    於行政權，依法自行決定，如對於行政機關所作徵收與否之
    決定，有所異議，屬行政救濟之範疇，得循行政程序解決爭
    議（最高法院76年度台上字第1606號判決意旨參照），如原
    告認被告漏未辦理徵收系爭土地，亦非不得循行政程序解決
    之，至同段其餘土地於何時辦理逕為分割登記，尚與系爭土
    地是否變更地籍資料亦屬無涉。原告主張系爭土地應可賣得
    60萬元，其受有60萬元賣價損失一節，未據其舉證以實其說
    ，難認原告受有何上開權利損失，且土地價格所受影響因素
    非僅一端，原告係於93年間購買系爭土地，系爭土地迄未徵
    收，同段其他土地辦理逕為分割登記，原告亦未舉證證明後
    二者與其所主張之上開損失（縱有之）有何相當因果關係，
    退而言之，原告並未舉證證明被告有何違法或怠於執行職務
    之處以致之，自難逕認被告有何故意或過失不法侵害原告權
    益之處，原告請求被告賠償前揭60萬元賣價損失，洵非有據
    ，至其請求被告賠償30萬元健康傷害賠償金，亦屬無據，業
    如前述。從而，原告備位聲明訴請被告應給付原告90萬元，
    及自起訴狀繕本送達翌日起至清償日止，按年息百分之5計
    算之利息，亦無理由，應予駁回。
四、綜上，被告就系爭土地變更為計畫道路用地之程序中，難認
    有何故意或過失不法侵害原告權益可言，亦未舉證證明被告
    有何違法或怠於執行職務之處造成原告受何健康損害30萬元
    及系爭土地賣價損失60萬元，則原告依國家賠償法第2條第2
    項規定請求國家賠償而為前揭先位聲明及備位聲明，於法均
    屬無據，應予駁回。
五、本件判決之結果已臻明確，兩造其餘攻擊防禦，經審酌均於
    判決結果無影響，毋庸一一贅述，附此敘明。
六、結論：本件原告之訴為無理由，依民事訴訟法第78條，判決
    如主文。
中    華    民    國    99    年    12    月    15    日
                  民事第二庭    法  官  吳崇道
正本係照原本作成。
如對本判決上訴，須於判決送達後20日內向本院提出上訴狀。如
委任律師提起上訴者，應一併繳納上訴審裁判費。
中    華    民    國    99    年    12    月    15    日
                                書記官

司法院資訊處製作；財團法人民間司法改革基金會備份。
